臺灣花蓮地方法院民事判決
110年度訴字第268號
原      告  交通部公路總局

法定代理人  陳文瑞  
訴訟代理人  交通部公路總局第四區養護工程處

法定代理人  林文雄  
複  代理人  曾泰源律師              
被      告  周文雄  
            周益妹  
            周阿緞  
            周阿春  
            周阿香  
            周美玉  
兼  共  同
訴訟代理人  周樹林  
被      告  林秋梅  
上列當事人間請求塗銷所有權移轉登記等事件，本院於民國111
年7月25日言詞辯論終結，判決如下：
    主      文
被告周樹林應將坐落花蓮縣○○鄉○○段000地號土地（面積：47.53
平方公尺，權利範圍：全部，下稱系爭土地）於民國73年3月23
日（原因發生日期：73年1月23日）以贈與為登記原因之所有權
移轉登記予以塗銷，回復登記為周福德所有。
被告林秋梅、周文雄、周樹林、周益妹、周阿緞、周阿春、周阿
香、周美玉應將系爭土地辦畢繼承登記後，移轉所有權登記予原
告。
訴訟費用由被告連帶負擔。
    事實及理由
壹、程序部分：
一、按當事人喪失訴訟能力或法定代理人死亡或其代理權消滅者
    ，訴訟程序在有法定代理人或取得訴訟能力之本人承受其訴
    訟以前當然停止；第168條至第172條及前條所定之承受訴訟
    人，於得為承受時，應即為承受之聲明；聲明承受訴訟，應
    提出書狀於受訴法院，由法院送達於他造，民事訴訟法第17
    0條、第175條、第176條定有明文。查原告於起訴後業已變
    更法定代理人為陳文瑞，此有原告提出之交通部公路總局民
    國111年1月14日路人力字第1110007792號函可證(見卷二第2
    23頁)，原告法定代理人聲明承受訴訟，於法核無不合，應
    予准許，合先敘明。
二、按訴訟標的之一部或以一訴主張之數項標的，其一達於可為
    裁判之程度者，法院得為一部之終局判決，民事訴訟法第38
    2條前段定有明文。查本件原告請求塗銷所有權移轉登記之
    地號計有花蓮縣○○鄉○○段000地號及花蓮縣○○鄉○○段000○000
    ○000地號等4筆土地，分別對應不同被告。而原告請求被告
    周樹林、周文雄、周益妹、周阿緞、周阿春、周阿香、周美
    玉及林秋梅就溪口段728地號土地為所有權移轉登記塗銷等
    情，已達於可為裁判之程度，本院乃就此部分為一部終局判
    決。
三、次按訴狀送達後，原告不得將原訴變更或追加他訴，但請求
    之基礎事實同一者，或該訴訟標的對於數人必須合一確定時
    ，追加其原非當事人之人為當事人者，不在此限，民事訴訟
    法第255條第1項第2、5款分別定有明文。查本件原告起訴聲
    明原為：被告周樹林應將坐落花蓮縣○○鄉○○段000地號土地
    （重測前為壽豐鄉豐田段3598之1地號，面積：47.53平方公
    尺，權利範圍：全部，下稱系爭土地），於73年3月23日（
    原因發生日期：73年1月23日）以「贈與」為原因所為之所
    有權移轉登記應予塗銷。嗣於111年4月26日具狀追加被繼承
    人周福德之繼承人周文雄、周益妹、周阿緞、周阿春、周阿
    香、周美玉等6人，再於111年5月25日當庭追加被繼承人周
    福德之繼承人林秋梅，並變更聲明如主文第1、2項所示(見
    卷二第217-222、273-274頁)。則原告追加聲明前、後請求
    之基礎事實均屬同一，且本件訴訟標的對於全體被告須合一
    確定，故原告變更、追加前開聲明，應予准許。
四、被告均未於最後言詞辯論期日到場，核無民事訴訟法第386
    條所列各款情事，爰依原告之聲請，由其一造辯論而為判決
    。
貳、實體部分：
一、原告主張：
　㈠原告前身為臺灣省交通處公路局，於民國88年7月1日因精省
    改棣直屬交通部，後於91年間變更機關全銜為「交通部公路
    總局」，合先敘明。
　㈡緣原告為辦理台九線（242K+300~250K+800）壽豐至玉里段第
    一期路基拓寬工程，於71年公告徵收系爭土地，並核發補償
    金及獎勵金新臺幣（下同）2,400元予所有權人周福德，系
    爭土地之徵收補償費既已發給完竣，自為國家原始取得系爭
    土地所有權。
　㈢詎周福德於73年3月22日竟以贈與為登記原因，將系爭土地登
    記為周樹林所有。惟系爭土地於原告發給徵收補償費完竣時
    ，已經徵收為公共交通道路用地，依土地法第14條第1項第5
    款之規定，不得私有，故周福德與周樹林就系爭土地贈與之
    債權行為及物權行為，均屬無效。嗣周福德於73年1月27日
    死亡，配偶鄧盡妹、子女周樹旺、周樹林、周益妹、周阿緞
    、周阿春、周阿香及周美玉為其繼承人，嗣鄧盡妹、周樹旺
    分別於102年11月5日及108年1月4日死亡，周樹旺之部分再
    由林秋梅、周文雄繼承，而原告為系爭土地之管理機關，自
    得依民法第767條第1項前段、中段等規定起訴等語，並聲明
    ：如主文第1、2項所示。
二、被告則以：
  ㈠周樹林、周文雄、周益妹、周阿緞、周阿春、周阿香、周美
    玉（下稱周樹林等7人）部分：同意原告之主張，那是原告
    的疏忽等語。
  ㈡林秋梅未於言詞辯論期日到場，亦未提出書狀作任何聲明或
    陳述。　　
三、本院之判斷：
  ㈠按法律行為，違反強制或禁止之規定者，無效，民法第71條
    本文定有明文。次按公共交通道路用地不得為私有，土地法
    第14條第1項第5款復有明文。又土地法第14條第1項第5款明
    文公共交通道路之土地，不得為私有，此之不得為私有，係
    指公共交通道路之土地如已為公有，則不得變為私有而言。
    其立法意旨乃係因公共交通道路土地屬於公共需用地，為顧
    及社會公共利益，依循土地政策之要求，宜歸國家所有，由
    政府機關管理經營之，故特明定為不得私有，其性質上即屬
    於不融通物。土地權利經徵收而為公有後，即不得再移轉為
    私有，則嗣後就該已屬公有之土地權利所為之買賣及所有權
    移轉之行為，均因法律行為之標的係屬不融通物，違反法律
    禁止規定，致其所有權移轉之物權行為亦成為無效(最高行
    政法院102年度判字第760號判決意旨參照)。
　㈡經查，原告上揭主張，業據其提出系爭土地之土地登記謄本
    、土地登記簿、異動索引、臺灣省政府71年4月12日府地四
    字第144784號函、花蓮縣政府71年5月6日府地用字第26567
    號函、徵收土地清冊及土地地價補償費清冊（系爭土地之編
    號為65號）、周福德之繼承系統表及繼承人戶籍謄本等件附
    卷可證（見卷二第47-69、135-147、235-245頁）。而被告
    已於相當時期受合法之通知，而未於最後言詞辯論期日到場
    ，亦未提出準備書狀爭執，依民事訴訟法第280條第3項準用
    第1項規定，視同自認，堪信原告之主張為真實。　　
　㈢原告訴之聲明第1項為有理由。
    查系爭土地業經原告為合法徵收，並已核發補償金及獎勵金予所有權人周福德，是系爭土地已因徵收而為國有。又系爭土地經徵收後，已成為不得私有的公共交通用地，則依土地法第14條第1項第5款規定，即不得再變為私人所有，其性質上屬不融通物，揆諸上揭㈠之說明，是嗣後周福德與周樹林間就系爭土地所為之贈與及所有權移轉，均因法律行為之標的係不融通物，違反禁止之規定，致其等所有權移轉之物權行為亦成為無效。從而，原告本於系爭土地管理機關之地位，依民法第767條第1項中段規定，請求判決如主文第1項所示，為有理由。
  ㈣原告訴之聲明第2項為有理由。　　　　　
    ⒈按因繼承、強制執行、徵收、法院之判決或其他非因法律
      行為，於登記前已取得不動產物權者，應經登記，始得處
      分其物權，民法第759條定有明文。
　　⒉查系爭土地為國有地，被告尚未就系爭土地辦理繼承登記並移轉登記予原告，自屬對系爭土地所有權之侵害。從而，原告基於系爭土地管理人之地位，依民法第767條第1項前段規定，請求被告辦理繼承登記後，並回復所有權登記予原告，於法亦屬有據。
四、從而，原告依民法第767條第1項前、中段規定，請求被告如
    主文第1、2項所示，俱有理由，應予准許。
五、本件判決基礎已臻明確，兩造其餘攻防方法及訴訟資料經本
    院斟酌後，核與判決結果不生影響，故不另一一論述，併此
    敘明。
六、訴訟費用負擔之依據：民事訴訟法第78條、第85條第1項前
    段。
中　　華　　民　　國　　111 　年　　8 　　月　　12　　日
                  民事第一庭  法  官  李立青
以上正本係照原本作成。
如不服本判決，應於送達後20日內，向本院提出上訴狀並表明上
訴理由，如於本判決宣示後送達前提起上訴者，應於判決送達後
20日內補提上訴理由書（均須按他造當事人之人數附繕本並繳納
上訴裁判費）。
如委任律師提起上訴者，亦應一併繳納上訴審裁判費。　　　　
中　　華　　民　　國　　111 　年　　8 　　月　　19　　日
                              書記官  林政良